【裁判字號】    99,上易,17
【裁判日期】    990406
【裁判案由】    返還投資款等
【裁判全文】
臺灣高等法院民事判決                  99年度上易字第17號
上  訴  人  丙○國際股份有限公司
法定代理人  乙○○
訴訟代理人  許中銘律師
被  上訴人  甲○
                      2之1號5樓
訴訟代理人  呂秋律師
複  代理人  蕭珮郁律師
上列當事人間返還投資款等事件，上訴人對於丙○民國98年11月
17日臺灣士林地方法院98年度訴字第850號第一審判決提起上訴
，本院於99年3月23日言詞辯論終結，判決如下：
    主  文
上訴駁回。
第二審訴訟費用由上訴人負擔。
    事實及理由
一、被上訴人起訴主張：伊於民國（下同）92年底，前往淡水丁
    ○馬場學習馬術，於93年6月6日購置馬匹戊○○○○○，並與上訴
    人簽訂寄養契約，寄養有效期限自93年6月6日至95年6月5日
    止。嗣於95年11月6日，又與上訴人簽訂超值終身會員意向
    書及付款協議書，約定伊繳交入會費新臺幣（下同）200萬
    元，加入上訴人超值終身會員，上訴人同意伊確定移民國外
    並將馬匹一併帶出國外時，自戊○○○○○離開馬場之日起，結算
    會費扣除寄養費後，退還剩餘金額。寄養費滿1年以30萬元
    計，1個月以25,000元計，未滿1個月以足月計算。茲伊已依
    上訴人指示繳交入會費200萬元，詎上訴人逐漸調升寄養費
    ，由原本不必繳費調至1萬元，嗣又於短時間內調升至15,00
    0元，伊乃於98年2月4日將馬匹戊○○○○○遷離上訴人馬場，而
    終止兩造契約。況馬匹戊○○○○○已於98年9月13日死亡，伊自
    得依補充解釋前開付款協議書，或依民法委任關係規定，參
    酌前開協議書之計算方式，將200萬元扣除2年寄養費60萬元
    及3個月寄養費75,000元後，請求上訴人返還伊入會費
    1,325,0 00元。並否認兩造所簽訂之超值終身會員意向書係
    屬買賣契約。爰依補充解釋前開付款協議書，或依民法委任
    關係規定，參酌前開協議書之計算方式，求為命上訴人給付
    被上訴人1,325,000元並自起訴狀繕本送達之翌日起至清償
    日止，按週年利率5％計算利息；及以供擔保為條件宣告假
    執行之判決。
二、上訴人則以：寄養契約雖係兩造所簽訂，但依超值終身會員
    意向書之內容觀之，該意向書係屬買賣契約，買賣標的為丁
    ○馬術股份有限公司（下稱丁○公司）股份及丁○馬術會員
    資格，契約當事人為被上訴人及丁○公司，上訴人並非被上
    訴人之受託人。而兩造簽訂之付款協議書僅係買回之約定，
    由伊保留買回之權利。因被上訴人尚未移民國外，馬匹亦無
    攜出國外，付款協議書所定之買回條件尚未成就，伊自不得
    行使買回權。且伊未曾於買回期限內，提出受領之價金，買
    回契約尚未生效。被上訴人徒以馬匹遷出，即訴請伊返還所
    受領之價金，顯無理由。況被上訴人縱因馬匹過世無法使用
    會員權利，仍可依丁○公司股東會員規章之規定，將其會員
    資格轉讓，一樣可回收當初付出之價金等語置辯。
三、原審為被上訴人一部勝訴、一部敗訴之判決，即判命上訴人
    應給付被上訴人1,125,000元本息，並駁回被上訴人其餘請
    求。被上訴人就其敗訴部分（即20萬元本息），未聲明不服
    ，已告確定。上訴人就其敗訴部分（即1,125,000元本息）
    ，提起上訴，聲明：(一)原判決不利於上訴人部分廢棄。(二)上
    廢棄部分，被上訴人在第一審之訴及假執行之聲請均駁回。
    被上訴人則聲明：上訴駁回。
四、查被上訴人主張伊於92年底，前往淡水丁○馬場學習馬術，
    於93年6月6日購置馬匹戊○○○○○，並與上訴人簽訂寄養契約，
    寄養有效期限自93年6月6日至95年6月5日止。嗣於95年11月
    6日簽訂超值終身會員意向書及付款協議書，伊已依前開意
    向書及付款協議書，並依上訴人指示繳納入會費200萬元等
    情，業據其提出寄養契約、超值終身會員意向書、活期性存
    款歷史明細查詢單及付款協議書等為證（原審卷第11至15、
    24頁），復為上訴人所不爭執，自堪信為真實。
五、次查，兩造為前開意向書及付款協議書之契約當事人，此由
    觀之付款協議書中明確記載：「甲○小姐（即被上訴人）加
    入『本公司（即上訴人）超值終身會員』」等文字，經營管
    理人為上訴人（原審卷第24頁），可以知悉上訴人為被上訴
    人成為終會員之服務提供者。而前開意向書，以被上訴人為
    立意向書人，上訴人由法定代理人代表為經營管理人，由原
    同意繳交入會費200萬元予上訴人，參加上訴人所有之丁○
    馬術俱樂部（丁○公司）之超值終身會員，其權利包括：1.
    每1位會員資格於委託經營期間可享有1匹馬之免費寄養調教
    權利。2.可轉讓會員資格，其手續費10萬元由俱樂部收取作
    為未來活動及增建修繕基金。3.定期舉辦會員聚會活動。4.
    擁有俱樂部之一切硬體設施。5.擁有土地承租權及未來承購
    或轉售利潤分配權。6.丁○公司股東。7.原終身會員皆可升
    等為當然會員享有一切與會員相同之權利。8.會員招收滿
    15名且經全體股東（會員）同意時採不對外營業，僅對本俱
    樂部之會員服務並採門禁管理（原審卷第13頁）。觀其契約
    內容，雖涉及被上訴人成為丁○公司股東之相關事項，但被
    上訴人既支付上訴人200萬元而取得上訴人終身會員資格，
    被上訴人成為終身會員後，上訴人乃立於經營管理人之地位
    ，負有於一定期間內提供免費寄養調教馬匹（委託經營期間
    ）、持續定期舉辦會員聚會活動、提供被上訴人使用丁○馬
    術俱樂部設施等服務之義務，該契約即具有繼續性契約之特
    徵。此與一般買賣股權契約顯然有間，上訴人辯稱兩造間僅
    成立買賣契約，並非可採。
六、參酌被上訴人原本係因寄養馬匹，而與上訴人簽訂寄養契約
    （原審卷第11頁）。上訴人於寄養契約屆期之際，再以加入
    超值終身會員之名，與被上訴人簽訂前開意向書，且於付款
    協議書但書言明：上訴人同意被上訴人確定移民國外並馬匹
    一併帶出國外時，自戊○○○○○離開馬場之日起，結算會費扣除
    寄養費後，退還剩餘金額。寄養費滿1年30萬元，1個月
    25,000元，未滿1個月以足月計算之內容（原審卷第24頁）
    。可知兩造訂立終身會員意向書，其主要契約精神及目的，
    在於被上訴人以終身會員身分，終身接受上訴人有關馬術或
    馬匹之服務，並得使用上訴人所有丁○俱樂部之設施。至於
    意向書有關被上訴人取得丁○公司股權之內容，應認係以使
    終身會員成為丁○公司股東之方式，保障會員各項權益。此
    由丁○公司於95年7月5日資本總額不過為600萬元，而上訴
    人於意向書載明預計招收終身會員15人，入會費每人為200
    萬元，所收取之款項總計高達1,500萬元，明顯超出丁○公
    司總資本額甚多，且上訴人依約使被上訴人成為丁○公司股
    東時，其股款僅有20萬元，為入會費200萬元之10分之1，且
    其餘入會費亦未納為丁○公司資產，更可證兩造間之契約非
    單純股份買賣契約，而係以持續提供服務為主要目的之繼續
    性契約。
七、按民法債編第2章「各種之債」各節所規定之契約，固可謂
    為有名契約，但並不能因而涵蓋所有類型之契約，本於契約
    自由之原則，倘當事人因自由訂定而不能歸類之其他無名契
    約，自仍可類推適用民法相關之規定。又繼續性供給契約，
    乃當事人約定一方於一定或不定之期限內，向他方繼續供給
    定量或不定量之一定種類、品質之物或服務，而由他方按一
    定之標準支付價金之契約。是無名之不定期繼續性供給契約
    ，亦應同可類推適用民法相關之規定。兩造間契約關係，既
    具有繼續性，依照前開說明，應可類推適用民法不定期契約
    相關之規定。而民法債編第2章各種之債，有關繼續性契約
    ，包括租賃、僱傭、委任、代辦、保證等，若未定期限者，
    除有契約自由之社會化情形外（如耕地租賃關係限制出租人
    之終止權、僱傭關係限制雇主之終止權），原則上均賦予契
    約當事人隨時終止之權限（見民法第450條第2項前段、第
    488 條第2項前段、第561條第1項前段、第754條第1項、第
    756條之4第1項），是被上訴人自得類推前開各條規定，隨
    時終止兩造間之超值終身會員契約。至兩造付款協議書有關
    ：上訴人同意被上訴人確定移民國外並馬匹一併帶出國外時
    ，自戊○○○○○離開馬場之日起，結算會費扣除寄養費後，退還
    剩餘金額。寄養費滿1年30萬元，1個月25,000元，未滿1個
    月以足月計算之約定，衡情僅係被上訴人得隨時終止契約及
    隨時終止契約後，如何退還入會費為舉例約定而已，不得據
    此約定，即謂被上訴人若非移民併將馬匹帶出國，不得隨時
    終止契約，上訴人辯稱被上訴人未將馬匹帶出國，停止條件
    未成就，其未行使買回權，買回契約尚未生效，其不負買回
    契約等語，並不可採。
八、被上訴人既於98年2月4日將所有馬匹戊○○○○○遷出上訴人馬場
    ，並於98年7月9日起訴請求上訴人依補充解釋前開付款協議
    書或依民法委任關係規定，參酌前開付款協議書之計算方式
    ，將200萬元扣除2年寄養費60萬元及3個月寄養費75,000元
    後，返還被上訴人入會費1,325,000元，應認被上訴人已於
    98年9月11日起訴狀繕本送達上訴人時起，合法終止兩造間
    超值終身會員契約。再被上訴人繳交之入會費成為終身會員
    ，其契約目的乃在取得上訴人持續於將來提供之各項服務，
    已詳如前述。則被上訴人繳納之入會費，堪認為被上訴人享
    有終身會員服務之對價，而具有預付價金之性質。兩造付款
    協議復已就被上訴人隨時終止兩造契約後，上訴人應返還被
    上訴人入會費之數額計算為明確之約定，上訴人自得依該付
    款協議書返還被上訴人入會費。而被上訴人於98年9月11日
    終止兩造契約，距95年11月6日簽約時已歷2年10月有餘，依
    兩造付款協議書，被上訴人繳予上訴人之200萬入會費，經
    扣除其中2年60萬元之寄養費及其中11個月275,000元（
    25,00011=275,000）之寄養費，所餘1,125,000萬元，被
    上訴人得請求上訴人返還。
九、綜上所述，被上訴人依協議書之約定，請求上訴人給付
    1,125,000元及自起訴狀繕本送達之翌日即98年9月12日起，
    至清償日止，按週年利率5％計算之利息，為有理由，應予
    准許。逾此部分，則無理由，應予駁回。就上開應准許部分
    ，原審判命上訴人如數給付，於法並無不合。上訴意旨指摘
    原判決不當，求予廢棄改判，為無理由，應予駁回。
十、又上訴人又辯稱縱認其應返還被上訴人1,125,000元，應再
    扣除上訴人行政費及已支出之業績獎金20萬元及應給付予丁
    ○公司之手續費20萬元，及被上訴人應返還所受領丁○公司
    股份2萬股及丁○馬術俱術部會員會籍予上訴人，並主張同
    時履行抗辯等語。按當事人不得提出新攻擊或防禦方法，民
    事訴訟法第447條第1項前段定有明文，上訴人於第二審程序
    始提出上開抗辯，不惟未釋明有何符合民事訴訟法條第447
    條第1項但書所列情形，甚而於準備程序終結後，言詞辯論
    時始以書狀提出，亦顯未於適當時期提出，爰不予審酌此項
    抗辯，附此說明。又其餘攻擊或防禦之方法，經核於判決結
    果亦無影響，爰不一一論述，附此敘明。
十一、據上論結，本件上訴為無理由，依民事訴訟法第449條第1
    項、第78條，判決如主文。
丙    ○    民    國    99    年    4     月    6     日
                    民事第三庭
                        審判長法  官  林敬修
                              法  官  張靜女
                              法  官  吳青蓉
正本係照原本作成。
不得上訴。
丙    ○    民    國    99    年    4     月    9     日
                              書記官  吳碧玲


司法院資訊處製作；財團法人民間司法改革基金會備份。
